臺灣臺南地方法院民事裁定　　　　　 100年度消債抗字第26號
抗　告　人　吳俊益
上列抗告人因聲請更生事件，對於民國100年4月11日本院100 年
度消債更字第6 號裁定提起抗告，本院裁定如下：
    主  文
抗告駁回。
抗告程序費用新臺幣壹仟元由抗告人負擔。
    理  由
一、抗告意旨略以：
  (一)抗告人之債權人並非全部都是銀行，還有萬榮行銷股份有限
    公司、匯誠第一資產管理股份有限公司及匯誠第二資產管理
    股份有限公司三筆共約新臺幣（下同）200 多萬之債務，無
    法納入到最大債權人中國信託商業銀行（下稱中國信託銀行
    ）一起協商，須另外個別協商。抗告人於申請前置協商時，
    也與資產管理公司協商，無奈當時對方都說：不接受分期，
    要求一次結清。故縱使抗告人開源節流，也無法與所有債權
    人達成協議。以下為協商情形：
    1.民國100年4月25日下午4 點30分，抗告人去電「匯誠第二
      資產管理公司」洽詢協商分期方案，專員余先生（00000
      000000）回覆說：本案件在強制執行中，不接受任何協商
      方案！但可以用776,831元（目前帳上金額為110萬以上）
      一次結清。
    2.100年4月26日上午11點30分，抗告人去電「匯誠第一資產
      管理公司」詢問協商分期方案，專員許小姐（000000000
      00）回覆說：有兩個方案可以選擇，一是15萬元一次結清
      （目前帳上金額為387,688元）；二是以目前帳上金額387
      ,688 元，提供「36期、月付金10，769元」的分期方案。
    3.100年4月26日中午11點50分，抗告人去電「萬榮行銷公司
      」詢問協商分期方案，專員張小姐 (0000000000#314 ）
      回覆說：有兩個方案可以選擇，一是三天內以約27萬元一
      次結清（目前帳上金額為591,379 元）；二是以目前帳上
      金額591,379元，提供「60期、月付金9,800元」的分期方
      案。
  (二)抗告人前置協商部分，每月要繳5,000 元，加上萬榮行銷公
    司月付9,800 元，以及匯誠第一資產管理公司月付10,769元
    ，共計月付金25,569元（計算式：5,000＋9,800＋10,769＝
    25,569）。抗告人每月收入18,000元，扣除生活必要支出9,
    829元，僅剩餘8,171元，根本無法支付每月25,569元之月付
    金額。就算抗告人前一兩期可以向朋友借錢來支付，但向朋
    友借貸畢竟不是長久之計，更何況匯誠第二資產管理股份有
    限公司根本不接受協商。
  (三)消費者債務清理條例第151 條所指的前置協商，是指積欠銀
    行的債務得以用前置協商來處理，但民間債權人部分則無法
    用前置協商來處理，只能與其個別協商。綜觀抗告人與各家
    資產管理公司債權人協商之結果，不管抗告人如何想盡辦法
    籌錢，也無法與對方達成和解。且若抗告人僅還錢給中國信
    託銀行，其他資產管理公司無法受償，如此就有違消費者債
    務清理條例「調整債務人與債權人及其他利害關係人間之權
    利義務關係，保障債權人獲得公平受償，並謀求消費者經濟
    生活之重建復甦機會」之立法宗旨。又消費者債務清理條例
    中「無法與債權人成立協商」之本意，應該是指與所有債權
    人成立協商，而並非僅限於銀行，否則抗告人尋求「銀行公
    會之協商方案」即可處理好債務。抗告人雖名下無可供債權
    人強制執行之財產，但願意積極面對並處理所積欠之債務。
    抗告人非惡意不還錢，也非想利用消費者債務清理條例之更
    生來減少還錢，只是苦於協商也無法處理好所有的債務之際
    ，才不得不聲請消費者債務清理條例之更生程序，若貴院依
    舊駁回抗告人之更生聲請，那豈不是任憑債務人於惡性循環
    之債權債務關係中自生自滅？
  (四)綜上，有在受償之債權尚可停止計息，但無法受償之債權之
    循環息每天都在以滾雪球般的增加中…如此惡性循環之債權
    債務關係，抗告人根本無還清債務之日，足已構成消費者債
    務清理條例第3條「債務人有不能清償債務或有不能清償之
    虞者」之要件。又抗告人亦無消費者債務清理條例第46條所
    定駁回之情形。為此，請求廢棄原裁定，准許抗告人開始
    更生程序等語。
二、按債務人對於金融機構因消費借貸、自用住宅借款、信用卡
    或現金卡契約而負債務，在聲請更生或清算前，應提出債權
    人清冊，以書面向最大債權金融機構請求協商債務清償方案
    並表明共同協商之意旨。債務人與金融機構協商成立者，不
    得聲請更生或清算，但因不可歸責於己之事由，致履行顯有
    重大困難者，不在此限，消費者債務清理條例第151條第1項
    、第5項分別定有明文。又聲請更生或清算不合程式或不備
    其他要件者，法院應以裁定駁回之，但其情形可以補正者，
    法院應定期間先命補正，復為同條例第8條所明定。
三、次按前開法律規定之「但因不可歸責於己之事由，致履行顯
    有重大困難者，不在此限」，其立法意旨係基於債務清償方
    案成立後，應由債務人誠實遵守信用履行協商還款條件，惟
    於例外情形下發生情事變更，在清償期間收入或收益不如預
    期，致該方案履行困難甚或履行不能，因不可歸責於己之事
    由，始能聲請更生或清算。此規範意旨在避免債務人任意毀
    諾已成立之協商，濫用更生或清算之裁判上債務清理程式。
    蓋以債務清償方案係經當事人行使程式選擇權所為之債務清
    理契約，債務人應受該成立之協定所拘束。債務人既已與金
    融機構協商成立，如認該協商方案履行有其他不適當情形，
    自仍應再循協商途徑謀求解決。又所謂不可歸責於己之事由
    ，係指出於非己身所能控制之自然力或其他人為事由，具有
    猝然性而不能預知，非人力所能參與或所能阻止，而陷於不
    能履行承諾償還自己之債務者而言，例如：1.債務人於履行
    清償期間遭逢重大意外災害，如車禍、火災、或罹患重大不
    治之惡疾而喪失工作能力。2.債務人負擔家計生活之職業工
    作，突然非自願性失業，而可預見的、持續性的無法就業謀
    生。3.因遭逢不可抗力之天然災害，如地震、颱風、水災而
    因其損害甚鉅致無力清償等情事。
四、經查：
  (一)抗告人於消費者債務清理條例施行後，曾以書面向最大債權
    金融機構中國信託銀行請求協商，於99年10月1 日協商成立
    ，雙方約定由債務人「自99年10月10日為首期繳款日，分72
    期，年利率0%，且第1至71期月繳5,000元及第72期當月以1,
    993,501 元結清」等語，前開債務清償方案，並經臺灣臺北
    地方法院於99年10月25日以99年度消債核字第11504 號民事
    裁定予以認定，惟抗告人於協商成立後當月即未依約履行還
    款，導致99年11月前置協商毀諾等情，有抗告人提出之99年
    10月1 日前置協商機制協議書及臺灣臺北地方法院99年度消
    債核字第11504 號民事裁定、中國信託銀行100年3月10日民
    事陳報狀及抗告人100年5月18日陳報狀各1 份在卷可憑（見
    原審卷第14-22 頁、第82頁、本院卷第27頁）。準此，本件
    抗告人依上開協商機制與最大債權金融機構協商成立後，再
    向本院聲請更生，依前開說明，本院自須審究其協商成立後
    是否有「不可歸責於己之事由致履行顯有重大困難」之情事
    。
  (二)本院審酌下情，認抗告人並無不可歸責於己之事由：
    1.抗告人陳稱其自98年迄今皆從事外燴，工作為協助廚房炒
      菜、上菜等，每月收入18,000元，皆以現金方式領取，故
      無法提出薪資轉帳證明或薪資單等語，並提出雇主自行書
      立之收入切結書為證（見原審卷第78頁），是堪認抗告人
      於99年10月履行債務期間之平均月收入為18,000元。
    2.抗告人雖於財產及收入狀況說明書內，載明其每月個人支
      出共17,570元（包含房租費用5,000元、每月餐費5,000元
      、交通費2,500元、電話費1,500元、水電瓦斯費3,000元
      、有線電視費570元等費用）（見原審卷第6頁）。惟基於
      消費者債務清理條例立法目的，並非維持債務人過去慣常
      之寬裕生活型態，而係重新檢視消費行為撙節支出，否則
      非僅有悖於消費者債務清理條例之意旨，更係將債務人因
      個人浪費或財務管理失控之風險不當轉嫁予金融機構負擔
      ，顯非公允，而本件抗告人既已有不能清償之事由，生活
      消費程度自應受有限制，每月生活開支，自不能與一般人
      等量齊觀。為妥適調整債務人與債權人及其他利害關係人
      間之權利義務關係，保障債權人獲得公平受償，並謀求消
      費者經濟生活之重建復甦機會，本院對於抗告人每月必要
      之生活費用，便不以抗告人主張之數額為斷，而應酌採政
      府所定最低生活費作為裁量標準，方屬允洽。經本院審酌
      抗告人目前居住於臺南市，有戶籍謄本1份在卷可按（見
      原審卷第77頁），復參酌內政部98年9月21日臺內社字第
      0980173621號公告之99年度臺灣省【不含臺北縣（99年12
      月25日起，改制為新北市）】低收入戶最低生活費為每人
      每月9,829元，認抗告人每月必要生活費用應為9,829元，
      始為合理。
    3.又內政部公布之前開低收入戶最低生活費乃由中央、直轄
      市主管機關參照中央主計機關所公布當地區最近1 年平均
      每人消費支出60 %定之，此參諸社會救助法第4條第2項之
      規定自明；而中央主計機關所公布當地區最近1 年平均每
      人消費支出，乃依據各縣市轄區內之民生消費型態、經濟
      繁榮情狀及縣市居民之所得收入等各項數據所統計出之消
      費支出金額，於統計時，業已計入平均每人之食品、飲料
      、菸草支出、衣著、鞋襪類支出、房地租、水費、燃料及
      燈光支出、家庭器具、設備及家事管理支出、醫療及保健
      支出、運輸交通及通訊支出、娛樂消遣及教育文化服務支
      出及什項支出，故不再於抗告人每月應支出之必要生活費
      用外，另行計入水費、電費、瓦斯費、電信費、交通費、
      全民健康保險之保險費等費用之支出或抗告人有租屋需求
      時之房租支出，附此敘明。
    4.綜上，抗告人每月平均月收入為18,000元，扣除前揭每人
      每月最低生活費用為9,829元，每月仍有剩餘8,171元可供
      給付協商款5,000 元；且抗告人於100年5月18日陳報狀所
      提出之更生償還計畫草案中，亦自行提出每月可清償10,0
      00元之方案，較與前置協商方案之月付5,000元高出5,000
      元，亦足認無任何將陷其於經濟上困境而無得維持生活之
      情形。惟抗告人既有履行能力竟未履行半期，卻任意毀諾
      旋即聲請更生，自非客觀上不能履行債務，而係顯然未依
      誠實信用原則，主觀上不為上開協議之履行。從而，抗告
      人前揭主張，尚無足採。
    5.抗告人於抗告意旨中主張，前置協商之方案僅為抗告人之
      銀行債務，但抗告人尚積欠資產管理公司共約200 多萬元
      ，皆未納入該協商方案云云。惟查，抗告人對於本身之經
      濟狀況、家庭收支情形應知之綦詳，如其收入於清償協商
      款項後是否不足維持生活所需，或其收入狀況是否足以清
      償協商金額等，本係抗告人於協商成立時即已知悉或可得
      預見之事實，理應認抗告人於協商時已經其適當評估、思
      量資金來源之籌措管道後，認無疑慮方始為之。然抗告人
      於斟酌其經濟狀況後，既簽署協議書同意中國信託銀行之
      協商方案，無論其資金係來自親友借貸、薪資或其他投資
      獲利，即應受該協定之拘束。再者，債務人於前置協商時
      ，已明知除履行前置協商清償方案外，尚需負擔未列入協
      商之其他債權，仍選擇與最大債權銀行成立協商方案，則
      不得於前置協商成立後，復以需負擔萬榮行銷股份有限公
      司、匯誠第一資產管理股份有限公司及匯誠第二資產管理
      股份有限公司等其他已存在之債權，作為有不可歸責於己
      致履行協商方案顯有重大困難之事由。基此，抗告人主張
      其尚積欠資產管理公司共約200 多萬元，無法納入該協商
      方案，須另外個別協商，故應有不可歸責於己之事由，致
      履行前置協商有重大困難云云，自非可採。
五、綜上所述，上開前置協商債務清償方案既係抗告人於聲請更
    生前行使程式選擇權所為之債務清理契約，抗告人自應受該
    成立之協定所拘束，且抗告人並無不可歸責於己致履行顯有
    重大困難之情形，故原裁定駁回抗告人更生之聲請，並無違
    誤。抗告意旨指摘原裁定不當，並請求廢棄原裁定准抗告人
    開始更生程序云云，為無理由，應予駁回。
六、據上論結，本件抗告為無理由，依消費者債務清理條例第15
    條，民事訴訟法第495條之1第1項、第449條第1項、第95條
    、第78條，裁定如主文。
中    華    民    國   100    年    5     月    31    日
                  民事第一庭  審判長法  官  高榮宏
                                    法  官  蔡雅惠
                                    法  官  侯明正
以上正本係照原本作成
本裁定除以適用法規顯有錯誤為理由，並經本院許可外，不得再
抗告。如提起再抗告，應於收受後10日內委任律師為訴訟代理人
向本院提出再抗告狀，並繳納再抗告費新台幣1,000 元。
中    華    民    國   100    年    5     月    31    日
                              書記官  程欣怡